臺灣桃園地方法院刑事判決
111年度審訴字第543號
公  訴  人  臺灣桃園地方檢察署檢察官 
被      告  陳和益（原名陳德益）




上列被告因違反廢棄物清理法案件，經檢察官提起公訴（109年
度偵字第33338號），被告於準備程序中就被訴之事實為有罪之
陳述，經本院告知簡式審判程序之旨，並聽取當事人之意見後，
本院合議庭裁定由受命法官獨任進行簡式審判程序，判決如下：
     主      文
陳和益共同犯廢棄物清理法第四十六條第四款之非法清理廢棄物
罪，處有期徒刑陸月，如易科罰金，以新臺幣壹仟元折算壹日。
緩刑貳年，並應接受法治教育貳場次，緩刑期間付保護管束。
　　事實及理由
一、本件犯罪事實及證據，除於犯罪事實欄一、第4至5行更正為
    「竟與陳世芳共同基於未領有廢棄物清除、處理許可文件而
    從事廢棄物清除、處理之犯意聯絡」，證據部分補充「被告
    陳和益於本院準備程序及審理時之自白」外，餘均引用檢察
    官起訴書之記載（詳如附件）。
二、論罪科刑：
（一）按為有效清除、處理廢棄物，改善環境衛生，維護國民健
      康，從事廢棄物清除、處理業務者，必須具備一定之條件
      、自有設施、專業技術人員設置等，始得向主管機關申請
      核發公民營廢棄物清除處理機構許可文件，為廢棄物清理
      法第1條、第41條第1項本文、第42條所明定。其立法目的
      ，在於限定符合法定申請許可條件之專業機構，始得從事
      廢棄物處理行為。是以廢棄物清理法第46條第4款前段規
      定處罰「未依第41條第1項規定領有廢棄物清除、處理許
      可文件，從事廢棄物貯存、清除、處理」行為，所指依同
      法第41條第1項規定領有許可文件為阻卻違法事由，非謂
      該款僅處罰「從事廢棄物清除、處理業務者」，否則一般
      人擅自清除廢棄物，無法處罰，有違廢棄物清理法第1條
      所定立法本旨（最高法院99年度台上字第3930號判決要旨
      參照）。故廢棄物清理法第46條第4款前段之規定，並未
      限於公、民營廢棄物清除處理機構始有適用，以從事廢棄
      物清除處理為業之自然人，亦包括在內；且依該款前段之
      文義觀之，凡未領有許可文件而從事廢棄物清除、處理者
      ，即已該當該條款之罪。
（二）又依廢棄物清理法第36條第2項所授權訂定之「事業廢棄
      物貯存清除處理方法及設施標準」第2條第2、3、4款規定
      所謂「清除」：指事業廢棄物之收集、運輸行為；關於「
      處理」，則指下列行為：（一）中間處理：指事業廢棄物
      在最終處置或再利用前，以物理、化學、生物、熱處理或
      其他處理方法，改變其物理、化學、生物特性或成分，達
      成分離、減積、去毒、固化或穩定之行為。（二）最終處
      置：指衛生掩埋、封閉掩埋、安定掩埋或海洋棄置事業廢
      棄物之行為。（三）再利用：指事業產生之事業廢棄物自
      行、販賣、轉讓或委託做為原料、材料、燃料、填土或其
      他經中央目的事業主管機關認定之用途行為，並應符合其
      規定者；「清理」，指貯存、清除或處理事業廢棄物之行
      為。復按廢棄物清理法第46條第4 款所謂之「清除」指事
      業廢棄物之收集、運輸行為；至於「處理」則包含最終處
      置，即指衛生掩埋、封閉掩埋、安定掩埋或海洋棄置事業
      廢棄物之行為（最高法院99年度台上字第4374號判決意旨
      參照）。是依前開說明，被告雖係自然人，而非清除機構
      ，惟其既未依法律規定申請許可即擅自從事一般事業廢棄
      物之清除業務，明顯違背廢棄物清理法限定必須依照所核
      發之廢棄物清除許可文件內容從事清除廢棄物之立法目的
      ，自仍應依法論處。被告未經主管機關許可，將一般事業
      廢棄物載運至桃園市○○區○○路0000號旁桃園魚市場內棄置
      ，業據本院認定如前，則其所為即屬廢棄物清理法第46條
      第4款前段所定之清除、處理行為。
（三）核被告所為，係犯廢棄物清理法第46條第4款前段之非法
      清理廢棄物罪。被告與陳世芳就上開非法清理廢棄物罪之
      犯行，有犯意聯絡及行為分擔，應依刑法第28條之規定，
      論以共同正犯，起訴書漏未記載，應予補充。又被告利用
      不知情之吳茂良為上開犯行，為間接正犯。
（四）按犯罪之情狀顯可憫恕，認科以最低度刑仍嫌過重者，得
      酌量減輕其刑，刑法第59條定有明文。而所謂之「犯罪之
      情狀可憫恕」，與同法第57條規定科刑時應審酌之一切情
      狀，並非有截然不同之領域，於裁判上酌減其刑時，應就
      犯罪一切情狀（包括第57條所列舉之10款事項），予以全
      盤考量，審酌其犯罪有無可憫恕之事由，即有無特殊之原
      因與環境，在客觀上足以引起一般同情，以及宣告法定低
      度刑，是否猶嫌過重等，以為判斷（最高法院95年度台上
      字第6157號判決要旨參照）。又犯廢棄物清理法第46條第
      4款之罪，法定刑為「1年以上5年以下有期徒刑，得併科
      新臺幣1千5 百萬元以下罰金」，然同為未依該法第41條
      第1項規定領有廢棄物清除、處理許可文件，從事廢棄物
      清除、處理，或未依廢棄物清除、處理許可文件內容清除
      、處理廢棄物之行為人，其原因動機不一，犯罪情節未必
      盡同，所造成危害社會之程度亦屬有異，法律科處此類犯
      罪，所設之法定最低本刑卻同為必須監禁1年以上有期徒
      刑，不可謂不重。於此情形。倘依其情狀處以相當之刑，
      即足以懲儆，並可達防衛社會之目的者，自非不可依客觀
      之犯行與主觀之惡性二者加以考量其情狀，是否有可憫恕
      之處，適用刑法第59條之規定酌量減輕其刑，期使個案裁
      判之量刑，能斟酌至當，符合比例原則。經查，被告於本
      院審理時坦承犯行，堪認顯有悔意。且考量被告本件所清
      運者，乃一般事業廢棄物，與載運有害事業廢棄物所造成
      影響人體健康或污染環境相較，對環境污染之危害性顯較
      輕微，與一般從事違法廢棄物之貯存、清除、處理作業而
      從中獲取暴利者不同，是本件所造成危害尚非鉅大，又本
      案之一般事業廢棄物現場已清理完成，此有桃園是政府環
      境保護局110年5月27日桃環事字第1100040842號函在卷可
      參（見偵卷第161頁），被告所造成之危害尚非甚鉅，惡
      性亦非重大，依其情節，倘科以法定最低本刑，仍嫌過苛
      ，難謂符合罪刑相當性及比例原則，客觀上確足以引起一
      般人之同情，而有情輕法重之情，是依刑法第59條規定，
      減輕其刑。
（五）爰審酌被告未經主管機關許可，未依廢棄物清理法規定領
      有廢棄物清除許可文件，仍任意從事廢棄物清除及處理，
      罔顧公益，對環境造成危害，妨及國民健康及環境衛生，
      所為非是；惟念其犯後坦承犯行之態度，兼衡其犯罪之動
      機、目的、手段、素行、非法清理廢棄物之數量及被告自
      陳國中畢業之智識程度、從事雜工之工作、日薪為新臺幣
      1300元之經濟狀況（見本院卷第68頁）等一切情狀，量處
      如主文所示之刑，並諭知如易科罰金之折算標準。
（六）末查，被告未曾因故意犯罪受有期徒刑以上刑之宣告，有
      被告之臺灣高等法院被告前案紀錄表在卷可憑，念被告犯
      後自白犯行，已有悔意，堪信被告經此刑之宣告，當知所
      警惕，而無再犯之虞，本院認前開對被告所宣告之刑，均
      以暫不執行為適當，爰就被告依刑法第74條第1項第1款規
      定，宣告緩刑2年，又為使被告能記取教訓，避免再犯，
      並強化其法治之觀念，自以命履行一定負擔為宜，復考量
      被告本案犯罪所居角色及犯案情節，爰依刑法第74條第2
      項第8款規定，命被告接受法治教育2場次，併依刑法第93
      條第1項第2款規定，諭知於緩刑期間付保護管束。倘被告
      遵守上開緩刑所附條件且情節重大，足認原宣告之緩刑難
      收其預期效果，而有執行刑罰之必要者，依刑法第75條之
      1第1項第4款之規定，得撤銷其緩刑宣告。
三、沒收：
（一）按犯罪所得，屬於犯罪行為人者，沒收之，於全部或一部
      不能沒收或不宜執行沒收時，追徵其價額，刑法第38條之
      1第1項前段、第3項定有明文。又二人以上共同犯罪，關
      於犯罪所得之沒收、追繳或追徵，倘個別成員並無犯罪所
      得，且與其他成員對於所得亦無事實上之共同處分權時，
      同無「利得」可資剝奪，特別在集團性或重大經濟、貪污
      犯罪，不法利得龐大，一概採取絕對連帶沒收、追繳或追
      徵，對未受利得之共同正犯顯失公平。有關共同正犯犯罪
      所得之沒收、追繳或追徵，實務上向採之共犯連帶說，業
      經最高法院104年第13次刑事庭會議決議所不採，並改採
      沒收或追徵應就各人實際所分得者為之之見解。再所謂各
      人「所分得」，係指各人「對犯罪所得有事實上之處分權
      限」，法院應視具體個案之實際情形而為認定。故被告2 
      人間犯罪所得之沒收，應就個人所分得部分個別為沒收或
      追徵，對於不法利得分配明確時，應依各人實際所得之金
      額為沒收之諭知。
（二）經查，被告並未獲有何報酬等情，業據被告於本院審理時
      供述明確（見本院卷第67頁），且依卷內事證並無從認被
      告因此獲取金錢或其他利益，本院又查無證據可資證明被
      告獲有何犯罪所得，自無從宣告沒收或追徵。
據上論斷，應依刑事訴訟法第273條之1第1項、第299條第1項前
段、第310條之2、第454條（本案採判決精簡原則，僅引述程序
法條），判決如主文。
本案經檢察官廖晟哲提起公訴，檢察官周芝君到庭執行職務。
中　　華　　民　　國　　111 　年　　7 　　月　　12　　日
                  刑事審查庭  法  官  劉美香
以上正本證明與原本無異。
如不服本判決應於收受判決後20日內向本院提出上訴書狀，並應
敘述具體理由。其未敘述上訴理由者，應於上訴期間屆滿後20日
內向本院補提理由書(均須按他造當事人之人數附繕本)「切勿逕
送上級法院」。 
　　　　　　　　　　　　　　　書記官　張怡婷
中　　華　　民　　國　　111 　年　　7 　　月　　12　　日
附錄本案論罪科刑法條：
廢棄物清理法第46條
有下列情形之一者，處 1 年以上 5 年以下有期徒刑，得併科新
臺幣 1 千 5 百萬元以下罰金：
一、任意棄置有害事業廢棄物。
二、事業負責人或相關人員未依本法規定之方式貯存、清除、處
    理或再利用廢棄物，致污染環境。
三、未經主管機關許可，提供土地回填、堆置廢棄物。
四、未依第 41 條第 1 項規定領有廢棄物清除、處理許可文件
    ，從事廢棄物貯存、清除、處理，或未依廢棄物清除、處理
    許可文件內容貯存、清除、處理廢棄物。
五、執行機關之人員委託未取得許可文件之業者，清除、處理一
    般廢棄物者；或明知受託人非法清除、處理而仍委託。
六、公民營廢棄物處理機構負責人或相關人員、或執行機關之人
    員未處理廢棄物，開具虛偽證明。

　　
　　
　　
　　
　　
　　
　　
　　
　　
　　
　　
　　　　
附件：
臺灣桃園地方檢察署檢察官起訴書
                                    109年度偵字第33338號
　　被　　　告　陳和益　男　45歲（民國00年00月0日生）
　　　　　　　　　　　　住○○市○○區○○路000巷00○0號
　　　　　　　　　　　　居桃園市○○區○○○路00號
　　　　　　　　　　　　國民身分證統一編號：Z000000000號
上列被告因違反廢棄物清理法案件，業經偵查終結，認應提起公
訴，茲將犯罪事實及證據並所犯法條分敘如下：
　　　  犯罪事實
一、陳和益明知從事廢棄物之清除、處理業務，應依廢棄物清理
    法第41條第1項規定，向直轄市、縣（市）主管機關或中央
    主管機關委託之機關申請核發公民營廢棄物清除處理機構許
    可文件後，始得為之，竟基於未領有廢棄物清除、處理許可
    文件而從事廢棄物清除、處理之犯意，受達順建設股份有限
    公司工地主任陳世芳（所涉違反廢棄物清理法罪嫌，另為緩
    起訴處分）委託，清除、處理該公司所承攬位在桃園市○○區
    ○○路00巷00號工地之廢水泥塊、廢磚瓦、防塵墊等18袋土木
    或建築廢棄物混合物（代碼：D-0599），陳和益並僱用不知
    情之吳茂良（所涉違反廢棄物清理罪嫌，另為不起訴處分）
    ，於民國109年9月4日傍晚6時許，由吳茂良依陳和益指示，
    駕駛車牌號碼000－0000號吊卡車，將上揭18袋土木或建築廢
    棄物混合物，載往桃園市○○區○○路0000號旁桃園魚市場內棄
    置，致污染環境。嗣經桃園市政府環境保護局環境清潔稽查
    大隊據報到場稽查，因而查悉上情。
二、案經桃園市政府警察局桃園分局報告偵辦。
　　　　證據並所犯法條
一、證據清單
編號 證據名稱 待證事實  1 被告陳和益於警詢時及偵查中之供述 被告受陳世芳委託清除的是事業廢棄物，不得一般處理，因而有打電話去環保局詢問等事實。  2 證人陳世芳於警詢時及偵查中之證述 依照行情，一臺車是新臺幣（下同）8,000元，但被告以低於行情價之6,500元接受委託進行清除、處理等事實  3 證人吳茂良於警詢時及偵查中之證述 吳茂良依照被告指示，駕駛車牌號碼000－0000號吊卡車，進行載運到指定地點傾倒等事實。  4 環境稽查工作紀錄表、監視器錄影畫面及現場勘驗照片等 被告進行非法清除、處理廢棄物等事實。 
二、核被告所為，係犯廢棄物清理法第46條第4款之未依規定向
    主管機關申請領有許可文件，從事廢棄物清除、處理罪嫌。
    至未扣案之犯罪所得，爰請依刑法第38條之1第1項前段規定
    宣告沒收，併依刑法第38條之1第3項規定宣告於全部或一部
    不能沒收或不宜執行沒收時，追徵其價額。　
三、依刑事訴訟法第251條第1項提起公訴。
  　此　致
臺灣桃園地方法院
中　　華　　民　　國　 111　　年　　1 　　月　　14　　日
　　　　  　　　　　　　　    檢  察  官  廖  晟  哲 
本件證明與原本無異　
中　　華　　民　　國　 111  　年　  3     月     8    日
                              書  記  官  王  鴻  儒   
附錄本案所犯法條全文
廢棄物清理法第46條
有下列情形之一者，處 1 年以上 5 年以下有期徒刑，得併科新
臺幣 1 千 5 百萬元以下罰金：
一、任意棄置有害事業廢棄物。
二、事業負責人或相關人員未依本法規定之方式貯存、清除、處
    理或再利用廢棄物，致污染環境。
三、未經主管機關許可，提供土地回填、堆置廢棄物。
四、未依第 41 條第 1 項規定領有廢棄物清除、處理許可文件
    ，從事廢棄物貯存、清除、處理，或未依廢棄物清除、處理
    許可文件內容貯存、清除、處理廢棄物。
五、執行機關之人員委託未取得許可文件之業者，清除、處理一
    般廢棄物者；或明知受託人非法清除、處理而仍委託。
六、公民營廢棄物處理機構負責人或相關人員、或執行機關之人
    員未處理廢棄物，開具虛偽證明。